【裁判字號】    99,上,77
【裁判日期】    990907
【裁判案由】    拆屋還地
【裁判全文】
臺灣高等法院臺中分院民事判決            99年度上字第77號
上  訴  人  戊○○
上  訴  人  乙○○
上  訴  人  甲○○
上  訴  人  丙○○
前列四人共同
訴訟代理人  張仕賢律師
被  上訴人  丁○○
訴訟代理人  張豐守律師
複  代理人  吳莉鴦律師
上列當事人間拆屋還地等事件，上訴人對於中華民國98年12月7
日臺灣臺中地方法院97年度訴字第2967號第一審判決提起上訴，
本院於99年8月24日言詞辯論終結，並判決如下：
    主  文
上訴駁回。（原判決主文第三項命上訴人戊○○、乙○○、甲○
○、丙○○四人拆除地上物之範圍：包括清水地政事務所99年5
月21日鑑定圖所示A部分面積二點八三平方公尺之圍牆在內）。
第二審訴訟費用由上訴人負擔。
    事實及理由
壹、程序事項：
    按被告於言詞辯論終結前，得在本訴繫屬之法院，對於原告
    及就訴訟標的必須合一確定之人提起反訴；反訴之標的，如
    專屬他法院管轄，或與本訴之標的及其防禦方法不相牽連者
    ，不得提起。反訴，非與本訴得行同種之訴訟程序者，不得
    提起。當事人意圖延滯訴訟而提起反訴者，法院得駁回之。
    民事訴訟法第259條、第260條分別定有明文。本件被上訴人
    起訴主張：上訴人等人無權占用被上訴人所有坐落台中縣大
    肚鄉○○段第497號土地，依所有權之法律關係，訴請上訴
    人等人拆屋還地，上訴人則於原審言詞辯論終結前提起反訴
    （原審卷一第70-75頁）主張：系爭土地上之地上建物係由
    李桐於65年3月15日以前所出資興建，而上開497號土地於52
    .6.11.放領予被上訴人以前，係屬台灣省政府所有，故李桐
    陸續在該497號土地興建房地，顯係無權占有他人之土地，
    復未支付任何土地報酬，足見李桐於占有之初，即係以行使
    地上權之意思而占有該筆土地，李桐死後，由上訴人繼承取
    得各該建物之事實上處分權，自李桐占有系爭土地興建房屋
    ，加計20年，上訴人已因時效完成而取得地上權，為此對被
    上訴人提起反訴請求容忍上訴人向地政事務所申請時效取得
    地上權登記，核其標的與本訴之標的及其防禦方法有相牽連
    之關係，與本訴得行同種訴訟程序，且非專屬他法院管轄，
    亦難認為有延滯訴訟之意圖，核符合上開法條之規定，應予
    准許，合先敘明。
二、次查，被上訴人於原審訴之聲明第三項係求為命「被告戊○
    ○、乙○○、甲○○、丙○○應將坐落台中縣大肚鄉○○段
    第497地號土地上如附圖（即清水地政事務所98年4月3日鑑
    定圖）所示A2-A6、A9、A10，面積共計644.97平方公尺土地
    上之建築物拆除並清除雜物，回復原狀返還予原告」（原審
    卷二第104頁），依其聲明，係請求將所有庭院空地上之一
    切地上建物（含水泥地、圍牆及盆栽）均予拆除並回復原狀
    之意思，故A9與A10間庭院空間中間之圍牆，雖未經原審鑑
    定圖測量其位置與面積，但圍牆係地上建物之一種，自仍屬
    被上訴人聲明請求拆屋還地範圍之內，故該圍牆仍屬原審判
    決主文第三項命拆除地上物效力之所及，併此敘明。
貳、實體事項：
一、本訴部分：
  (一)被上訴人聲明求為：判決除擔保金額外如主文所示，其陳述
    略以：
  1.坐落台中縣大肚鄉○○段第497地號土地（以下簡稱系爭土
    地）為被上訴人所有。系爭土地上如附圖所示A1部分之房屋
    ，其事實上之處分權為上訴人甲○○受讓取得、附圖所示A7
    、A8部分之房屋，其事實上之處分權為上訴人戊○○受讓取
    得，附圖所示A2～A6之房屋及附圖所示A9、A10之地上物之
    事實上處分權則為上訴人4人受讓取得，上訴人4人受讓取得
    事實上處分權之地上物（以下均簡稱系爭地上物）未經上訴
    人同意即無權占用系爭土地，被上訴人爰依民法第767條之
    規定請求上訴人拆除地上物並將土地返還予被上訴人。
  2.上訴人於被上訴人已對其等提起拆屋還地之訴訟後，始於98
    年1月間向台中縣清水地政事務所申請時效取得地上權登記
    ，依最高法院89年台上字第1370號裁判意旨，受訴法院無須
    就占有人是否具備時效取得地上權之要件為實體上裁判。況
    主張時效取得地上權者，亦僅得請求登記為地上權人，並非
    即取得地上權，在未依法登記為地上權人前，仍不得據以對
    抗土地所有權人，最高法院80年度第二次民事庭會議決議、
    82年台上字第2791號裁判意旨可供參照。故上訴人仍不得據
    此主張非無權占有。
  3.上訴人固辯稱：系爭地上物為訴外人李桐興建，再輾轉由上
    訴人等受讓取得事實上之處分權，惟並無從僅以使用系爭土
    地之事實即認係以行使地上權意思占有使用系爭土地。上訴
    人既主張訴外人李桐係於買受同段498地號土地後，於35年
    間設籍系爭地上物及李桐之次子李溪中於40年間遷入系爭地
    上物內等情，顯見李桐及其繼受人即上訴人等人，在系爭土
    地上興建房屋，應係於498地號土地建屋後，認系爭土地同
    為其所有，而於系爭土地上建屋，即李桐及其繼受人就系爭
    土地係出於認與同段498地號土地同屬自己所有之意思而占
    有，並非以行使地上權之意思。又上訴人於97年12月10日提
    出答辯狀辯稱系爭土地係李桐所購買，益徵上訴人就系爭土
    地自始即以自己所有之意思而占有。上訴人嗣於98年2月25
    日提起反訴，主張上開陳述為錯誤，並更正為就系爭土地有
    地上權存在云云，先後主張矛盾，更無法證明有何法定權源
    占用系爭土地，所辯不可採納。
  4.於本院補充陳述：
    系爭土地為被上訴人所有，但為上訴人等人無權占有使用中
    ，其等並無占有之正當權源，復無法舉證證明占有之初即係
    基於行使地上權之意思而占有，被上訴人本於所有權之法律
    關係，請求上訴人拆屋還地，於法有據。
  (二)上訴人之答辯：
  1.對被上訴人主張其等無權占用系爭土地如原審附圖所示部分
    ，均不爭執，惟以係以行使地上權之意思而占用，並已向台
    中縣清水地政事務所提出申請時效取得地上權登記，如上訴
    人所提反訴之主張有理由者，被上訴人本件請求為權利濫用
    等語為辯。並均聲明求為判決駁回被上訴人於原審之訴。
  2.於本院補充答辯：
  (1)查與系爭497號土地相毗鄰之498地號土地，重測前為「井子
    頭段井子頭小段33地號」，原土地所權人為被上訴人丁○○
    、上訴人戊○○、李登村、上訴人乙○○及上訴人甲○○等
    五人共同。嗣於83年10月20日由被上訴人丁○○、上訴人戊
    ○○、李登村、上訴人乙○○及上訴人甲○○協議分割而增
    加「井子頭段井子頭小段33-3、33-4、33-5、33-6、33-7、
    33-8、33-9地號」等7筆土地。再498地號之更前身為日據時
    期之「大肚中堡井仔頭庄土名井仔頭第25號」，依據「大肚
    中堡井仔頭庄土名井仔頭第25號」日據時期土地謄本所載，
    李桐係在日本昭和7年1月5日(民國21年1月5日)向曾溪亭購
    買，取得之持分為128分之20。而李冇(可能是反訴被告之父
    親)則在昭和13年4月19日(民國27年4月19日)向陳欣購買取
    得持分128分之108。嗣後，李桐又在民國65年3月19日以贈
    與為原因（原因發生日為65年3月6日）將「井子頭段井子頭
    小段33地號」持分移轉登記96分之4予戊○○、96分之4予李
    登村、96分之4予乙○○、96分之3予甲○○(按：4人之持分
    合計為96分之15，亦即是128分之20)。至系爭土地即497地
    號土地，重測前為「井子頭段井子頭小段33-1地號」，此筆
    土地乃是於52年6月11日以「放領」為原因登記予被上訴人
    ，在放領登記以前，此筆土地係登記為台灣省政府所有，地
    目為旱。嗣於69年9月22日補記登簿依據台中縣政府六九府
    地用字第80800號非都市土地使用編定公告為「鄉村區乙種
    建築用地」，由上開498地號與497地號土地之權利變動情形
    可知，被上訴人丁○○、上訴人戊○○、李登村、上訴人乙
    ○○及上訴人甲○○均明知其所共有之土地為498地號土地
    ，且上訴人戊○○、李登村、上訴人乙○○及上訴人甲○○
    均明知497地號土地並非其所有之土地，又其四人亦從未收
    過497地號之地價稅之稅單。
  (2)門牌號碼「台中縣大肚鄉○○路52巷1、2、3號」之未辦保
    存登記之建物乃絕大部分坐落於台中縣大肚鄉○○段第497
    地號土地上，而「台中縣大肚鄉○○路52巷3號」之未辦保
    存登記之建物有部分坐落在498地號土地上，「台中縣大肚
    鄉○○路52巷1號」係指鑑定圖之標示A4部分，「台中縣大
    肚鄉○○路52巷2號」係指鑑定圖之標示A6部分，「台中縣
    大肚鄉○○路52巷3號」係指鑑定圖之標示A7部分。又依據
    台中縣地方稅務局提供之稅籍資料可知：稅籍編號00000000
    000之房屋係指鑑定圖標示A2、A3、A4、A5、A6，其範圍包
    含「台中縣大肚鄉○○路52巷1號」及「台中縣大肚鄉○○
    路52巷2號」。原始登記名義人為「李桐」，89年12月12日
    因李梅等四人贈與而變更登記為「乙○○、甲○○、戊○○
    、李登村」四人共有各4分之1，李登村部分又在97年7月11
    日由李登村以贈與為原因變更登記為其孫丙○○所有。而戊
    ○○乃李桐之三子（按：三房）。李登村為李桐之四子（按
    ：四房）。乙○○原為李桐之次子李溪中所生之長男，但嗣
    後為李桐之長子李連三（33年7月28日南洋戰死）之配偶李
    陳對收養，以繼承李桐之長子李連三之香火（按：大房）。
    甲○○為李桐之次子李溪中所生之次子（按：二房）。另依
    據台中縣地方稅務局提供之稅籍編號00000000000之房屋稅
    籍資料及房屋平面圖（見原審卷之民事陳報2狀之附件4）所
    載，稅籍編號00000000000之房屋係指鑑定圖標示A7，其範
    圍為「台中縣大肚鄉○○路52巷3號」，房屋稅在46年1月間
    起課時即登記戊○○所有。至稅籍編號00000000000之房屋
    係指鑑定圖標示A8，其範圍為「台中縣大肚鄉○○路52巷3
    號」，房屋稅在64年1月間起課時即登記戊○○之配偶李陳
    花所有，且作為碾米廠使用。然而依當時有效之民法1017條
    第2項規定「聯合財產中，夫之原有財產及不屬於妻之原有
    財產之部分，為夫所有」及因此一房屋未辦保存登記致無民
    法親屬編施行法第6條之1之適用，故稅籍編號00000000000
    之房屋雖稅籍上登記為戊○○之妻李陳花所有，但其房屋權
    利仍屬戊○○所有，實際上亦為戊○○使用中。稅籍編號00
    000000000之房屋係指鑑定圖標示A1，其範圍為「台中縣大
    肚鄉○○路52巷1號」，是將舊有之「牛舍」修建及擴建而
    成，房屋稅在64年2月間起課時即登記甲○○所有。再按，
    李桐乃是65年3月15日死亡，其死亡前為家族中之家長，故
    鑑定圖之標示A1至A8房屋應屬李桐所興建，不過是A1徵得李
    桐之同意而在64年2月間辦理房屋稅課徵時將房屋名義人登
    記為李桐家族二房之繼承人甲○○所有。鑑定圖A2至A6之房
    屋亦為李桐所興建，在89年12月12日因李桐之長子李連三之
    女兒林李芙蓉、李梅及李桐之長女林李準及五女陳李鶯等
    四人以贈與為原因而變更登記為「乙○○、甲○○、戊○○
    、李登村」四人共有各4分之1，李登村所有之4分之1權利範
    圍部分又在97年7月11日由李登村以贈與為原因變更登記為
    其孫丙○○所有。鑑定圖A7及A8亦應為李桐所興建，A7部分
    在46年1月間起課房屋稅時，徵得李桐之同意，登記為戊○
    ○所有，而A8部分在64年1月間起課房屋稅時，徵得李桐同
    意，登記為戊○○之妻李陳花所有，但依當時有效之民法親
    屬編之規定，A8之房屋之權利依法應視為戊○○所有。
  (3)揆諸上述，雖然上訴人戊○○、乙○○及甲○○之訴訟代理
    人林麗麗律師曾代理上訴人戊○○、乙○○及甲○○（但未
    代理上訴人丙○○）以97年12月10日民事答辯狀主張：「本
    件坐落台中縣大肚鄉○○段497地號土地係被告戊○○之父
    親李桐於民國21年向瑞井村民曾水溝之父親曾溪埕所買受，
    後來李桐於35年10月1日設籍於該筆土地上之建物（台中縣
    大肚鄉○○村○○路瑞井巷22號，之後門牌整編為瑞井路52
    巷1、2、3號），被告戊○○與兄弟自此居住於瑞井路52巷1
    、2、3號三合院房屋內，在此居住已經近80年之久。」等語
    。惟此段陳述係屬錯誤，已詳如上述及證據，依據民事訴訟
    法第279條第3項規定「自認之撤銷，除別有規定外，以自認
    人能證明與事實不符或經他造同意者，始得為之。」，上訴
    人已經以民事反訴狀第7頁聲明撤銷該自認，然原審判決似
    乎未審酌此一自認之撤銷之效力。
  (4)況且，本件訴訟對於上訴人四人而言，乃是必要共同訴訟，
    訴訟標的對於上訴人四人有合一確定之必要，依民事訴訟法
    第56條第1項第1款規定「訴訟標的對於共同訴訟之各人必須
    合一確定者，適用下列各款之規定：一、共同訴訟人中一人
    之行為有利益於共同訴訟人者，其效力及於全體；不利益者
    ，對於全體不生效力。」上開上訴人戊○○、乙○○及甲○
    ○之訴訟代理人林麗麗律師曾代理上訴人戊○○、乙○○及
    甲○○（但未代理上訴人丙○○）以97年12月10日民事答辯
    狀所自認之事實，因不利益於共同訴訟人，故依法該自認亦
    不生效力。
  (5)又上訴人已因時效取得地上權，自有占有之正當權源，被上
    訴人以其等係無權占有而訴請上訴人拆屋還地，為無理由應
    予駁回，且如本案判決確認上訴人已合法取得地上權之登記
    請求權，被上訴人並應容認上訴人行使此一時效取得地上權
    之登記請求權，則應同時認被上訴人拆屋還地之請求，為權
    利濫用並違反誠信原則。
二、反訴部分：
  (一)上訴人聲明求為判決：被上訴人應容忍上訴人就系爭土地全
    部共同向台中縣清水地政事務所申請時效取得地上權登記。
    其陳述略以：
  1.查上訴人係繼受前手李桐之占有，並以行使地上權之意思，
    和平、公然、繼續占有系爭土地超過20年，依民法第772條
    準用同法第769條之規定，自得請求登記為地上權人，上訴
    人已就被上訴人所有之系爭土地，於98年1月間向土地登記
    機關即台中縣清水地政事務所申請時效取得地上權登記，自
    得提起反訴訴請被上訴人容忍上訴人就前開為時效取得地上
    權之登記。
  2.又上訴人等取得事實上處分權之系爭地上物，均係訴外人李
    桐於日據時期即陸續出資興建，上訴人分別為訴外人李桐之
    子、孫及曾孫，陸續分別及共同受讓取得系爭地上物之事實
    上處分權。訴外人李桐只在日本昭和7年1月5日（民國21年1
    月5日）向訴外人曾溪亭購買坐落台中縣大肚鄉○○段498地
    號土地之持分20/128，而被上訴人所有之系爭土地重測前為
    「井子頭段井子頭小段33-1地號」，此筆土地是在52年6月
    11日以「放領」為原因登記予被上訴人，放領登記之前，係
    登記為台灣省政府所有，故李桐陸續在系爭土地上所興建之
    系爭地上物顯然是無權占有當時台灣省政府所有之土地，且
    李桐是故意在系爭土地上興建房屋居住使用，又屬公有土地
    ，故不可能本於租賃之意思或使用借貸之意思而占有使用系
    爭土地，亦未支付任何使用土地之報酬予台灣省政府或被上
    訴人，則參照民法第832條規定，李桐占有使用系爭土地，
    乃係以在他人土地上有建築物或其他工作物為目的而使用他
    人土地，自係以行使地上權之意思而占有使用系爭土地。系
    爭土地原來之地目雖為旱田，但於69年9月22日依台中縣政
    府六九府地用字第80800號非都市土地使用編公告為「鄉村
    區乙種建築用地」而補記登簿，非屬農業發展條例所稱之耕
    地，依時效取得地上權登記審查要點第3點規定，計算訴外
    人李桐無權占有系爭土地之時效取得地上權之起點應為69年
    9月23日起，加計20年後，即自89年9月23日起系爭地上物之
    繼受人即得依法向土地登記機關請求為地上權登記。
  3.民法有關時效取得不動產權利之規定，並未規定已符合時效
    取得地上權之權利之占有人將因土地所有權人提起拆屋還地
    之訴而喪失該請求權，土地法亦未設有已經符合時效取得請
    求登記地上權之權利之占有人將因土地所有權人提起拆屋還
    地之訴而喪失該請求權之規定。再參酌時效取得地上權登記
    審查要點第3點、12點之規定，足見占有人已經因時效而取
    得請求地政機關登記地上權之權利，不因土地所有權人向法
    院提起拆屋還地之訴而歸於消滅。被上訴人雖於97年11月20
    日具狀對上訴人提起拆屋還地之訴，然被上訴人提起本訴時
    ，上訴人占有系爭土地之行為已經於89年9月23日起符合時
    效取得地上權登記之要件，自得依法申請時效取得地上權，
    並得請求被上訴人容忍上訴人向地政機關申請登記地上權。
  4.於本院補充陳述：
  (1)查區域計畫法乃是在63年1月31日經總統公布施行，而系爭
    497地號土地是在69年9月22日依據台中縣政府六九府地用字
    第80800號非都市土地使用編定公告為「鄉村區乙種建築用
    地」而補記登簿。故李桐在系爭497地號土地上興建房屋供
    自己與家屬居住使用，並未違反土地使用管制法令。又系爭
    497地號土地並非依法不得私有之土地，亦非供墳墓使用之
    土地或耕地，亦無法令禁止對系爭497地號土地主張時效取
    得，故李桐及李桐之繼承人即上訴人等四人並無不得時效取
    得地上權登記之事由存在。再稅籍編號00000000000之房屋
    係指原審鑑定圖標示A1部分，房屋稅在64年2月間起課時即
    登記甲○○所有。稅籍編號00000000000之房屋，房屋稅起
    課日起分別為46年1月與59年1月，原始房屋稅籍登記名義人
    為「李桐」，稅籍編號00000000000之房屋，房屋稅在46年1
    月間起課時即登記戊○○所有。稅籍編號00000000000之房
    屋，房屋稅在64年1月間起課時即登記戊○○之配偶李陳花
    所有，且作為碾米廠使用。至原審鑑定圖標示A1，乃至少自
    64年2月間起，由上訴人甲○○開始占有；原審鑑定圖標示
    A2、A3、A4、A5、A6，乃至少自46年1月與59年1月起由李桐
    及李桐之繼承人戊○○、甲○○、乙○○及李登村開始占有
    ，嗣後並由丙○○自97年7月11日繼受李登村之占有而繼續
    占有；鑑定圖標示A7，乃至少自46年1月間起，由戊○○開
    始占有；鑑定圖標示A8，乃至少自64年1月間起由戊○○開
    始占有。故鑑定圖標示A1，已經在84年3月1日由上訴人甲○
    ○和平、公然、繼續占有達20年。鑑定圖標示A2、A3、A4、
    A5、A6，已經在79年2月1日由李桐之繼承人戊○○、甲○○
    、乙○○及李登村和平、公然、繼續占有達20年。鑑定圖標
    示A7，已經在66年2月1日，由戊○○和平、公然、繼續占有
    達20年。原審鑑定圖標示A8，已經在84年2月1日由戊○○和
    平、公然、繼續占有達20年。另原審鑑定圖標示A9及A10部
    分乃是作為原審鑑定圖A1至A8房屋占有使生活起居所使用之
    庭院與停車位，則占有A1至A8房屋之占有人當然占有A9及A1
    0之庭院空地。則在A1至A10之繼續占有滿20年之期間內，並
    無任何取得時效中斷之事由發生。而丙○○乃在97年7月11
    日受讓原審鑑定圖標示A2至A6房屋之李登村之事實上處分權
    ，依民法第947條規定「占有之繼承人或受讓人，得就自己
    之占有或將自己之占有與其前占有人之占有合併，而為主張
    。合併前占有人之占有而為主張者，並應承繼其瑕疵。」上
    訴人丙○○繼受李登村之占有。
  (2)李桐係在日本昭和7年1月5日向曾溪亭購買取得498地號土地
    在83年10月20日分割前之持分為128分之20，當時498地號土
    地之面積為1241平方公尺，則李桐所取得之持分面積只相當
    於289.3平方公尺。而李桐除了在該498地號土地上興建房屋
    外，尚在系爭497地號土地上興建房屋供自己、子女與其他
    家屬居住使用，系爭497地號土地之面積為1018.4平方公尺
    ，遠遠大於李桐所買得之498地號土地之持分面積289.3平方
    公尺，由此即可證明，當李桐在系爭497地號土地上興建房
    屋供自己與家屬居住使用時，即已經明知無權占有當時為政
    府所有之土地而建築房屋。又李桐在65年3月19日以贈與為
    原因將498地號土地之持分120分之28移轉登記予上訴人戊○
    ○、甲○○、乙○○與訴外人李登村96分之4、96分之3、96
    分之4及96分之4，上訴人戊○○、甲○○、乙○○與訴外人
    李登村並取得498地號土地之所有權狀，顯見，上訴人戊○
    ○、甲○○、乙○○與訴外人李登村亦均明知鑑定圖標示A1
    至A8之房屋乃是坐落於他人土地上。是以，李桐、上訴人戊
    ○○、甲○○、乙○○與訴外人李登村均明知鑑定圖標示A1
    至A10之房屋與空地均坐落於他人土地上，又興建房屋供自
    己使用，則李桐占有系爭497地號土地時，其主觀上當然是
    本於「在他人土地之上下有建築物或其他工作物為目的而使
    用其土地之權」之意思而占有土地。在李桐死亡前，鑑定圖
    標示A1至A8之房屋乃是李桐以家長之身分所興建，並將A1之
    房屋之事實上處分權在64年2月間轉讓予上訴人甲○○，將
    A7及A8之房屋之事實上處分權分別於46年1月間及64年1月間
    轉讓予上訴人戊○○，而A2至A6之房屋則當李桐在65年3月
    15日死亡後，由李桐之繼承人共同繼承並在89年12月12日因
    李桐之長子李連三之女兒林李芙蓉、李梅及李桐之長女林李
    準及五女陳李鶯等四人以贈與為原因而變更登記為「乙○
    ○、甲○○、戊○○、李登村」四人共有各4分之1，李登村
    所有之4分之1權利範圍部分又在97年7月11日由李登村以贈
    與為原因變更登記為其孫丙○○所有。依民法第947條規定
    「占有之繼承人或受讓人，得就自己之占有或將自己之占有
    與其前占有人之占有合併，而為主張。合併前占有人之占有
    而為主張者，並應承繼其瑕疵。」，因上訴人戊○○、甲○
    ○、乙○○及丙○○對於A1至A8房屋取得之事實上處分權均
    直接或間接輾轉源自於李桐而來，對於李桐之占有依上開民
    法規定，自得合併李桐之占有而為主張。
  (3)因系爭497地號土地在52年6月11日以前乃登記為台灣省政府
    所有，屬於公有土地，而李桐乃是自46年起占有系爭497地
    號土地興建房屋供自己及家屬居住使用。又李桐與被上訴人
    丁○○及台灣省政府之間對於系爭497地號土地之占有，並
    無任何「轉讓意思」存在，故李桐自46年起陸續在系爭497
    地號土地上興建房屋供自己與家屬居住使用乃是「不動產之
    原始占有取得」，而非繼受取得占有。而我國之不動產物權
    變動制度乃採「登記生效要件主義」，則李桐在其主觀上自
    不可能認為其為系爭497地號土地所有權人，故李桐占有系
    爭497地號土地不可能本於「自己所有意思」而占有。
  (4)又查，所謂「行使地上權之意思」，參照民法第832條規定
    「稱地上權者係以在他人土地上有建築物或其他工作物、或
    竹木為目的而使用其土地之權」，乃是占有人明知其占有之
    土地為他人土地，並決定在該他人土地上興建建築物或其他
    工作物、或竹木，並因而使用他人之土地。李桐在46年間明
    知系爭497地號土地乃是公有土地並非所有之土地，而仍決
    定在系爭497地號土地上陸續興建房屋即建築物並由自己與
    家屬住居使用，完成符合民法第832條規定之地上權之要件
    。因此，李桐占有系爭497地號土地並興建房屋居住使用，
    當然為「本於行使地上權之意思」而占有系爭497地號土地
    。不可能本於自己所有意思或租賃之意思而占有系爭497地
    號土地，亦非沒有任何利用使用情形之無權占有。且所謂之
    單純不利用使用之無權占有，在本質上為「非公然占有」，
    既然為非公然占有，即無民法時效取得物權規定之適用餘地
    。
  (二)被上訴人答辯聲明：求為判決駁回上訴人之反訴。其陳述略
    以：
  1.上訴人向地政機關申請時效取得地上權登記，既在被上訴人
    業已提起本件拆屋還地之訴訟之後，依前述最高法院裁判所
    示見解，上訴人提起本件反訴顯屬無由，且上訴人未經地政
    機關調處即起訴，亦與土地法第59條規定有違。
  2.退步而言，占有土地之原因不一而足，應由上訴人自行舉證
    係以行使地上權之意思占有系爭土地。上訴人於本訴提出之
    答辯狀主張系爭土地為李桐所買受，嗣變更為以行使地上權
    之意思而占用，前後主張矛盾，且無法舉證證明李桐及上訴
    人等人係以行使地上權之意思占有系爭土地，如前所述，其
    提起本件反訴並無理由。
  3.於本院補充抗辯：
  (1)上訴人雖以李桐及其等在系爭土地上建屋供自己使用，即謂
    其等「主觀上當然是本於『在他人土地之上下有建築物或其
    他工作物為目的而使用其土地之權』之意思而占有土地」云
    云，惟此至多僅證明其等有占有使用系爭土地之事實，然占
    有土地使用之原因不一而足，實無法獲致「上訴人係以行使
    地上權之意思而占有」之客觀事實，上訴人難謂已盡舉證責
    任。
  (2)上訴人於原審97年12月10日共同具狀提出民事答辯狀主張：
    「本件坐落台中縣大肚鄉○○段497地號土地係戊○○之父
    親李桐於民國21年向瑞井村民曾水溝之父親曾溪埕所買受，
    ‧‧‧系爭土地於民國50年曾辦理公地放領，並由原告所承
    領，但原告非系爭土地之實際使用人，不具備承領系爭土地
    之資格，被告戊○○兄弟方係系爭土地之實際使用人，也才
    是真正的具備承領資格‧‧‧被告於97年12月4日向台中縣
    政府提出檢舉，請求撤銷原告之承領」云云，有答辯狀及檢
    舉函在卷可參。依上訴人於該答辯狀之主張，其顯然係本於
    所有權之意思而占有使用系爭土地，而非以行使地上權意思
    而使用系爭土地。
  (3)上訴人雖於98年2月25日提起反訴，除主張97年12月10日民
    事答辯狀之陳述為錯誤，撤銷自認，更正為其等就系爭土地
    有地上權存在，而提起反訴請求被上訴人應容忍其等向清水
    地政事務所申請時效取得地上權登記，並主張：「系爭建物
    為李桐興建，嗣後再輾轉由被告等受讓取得系爭建物之事實
    上處分權，李桐係無權占用系爭土地，且因李桐故意在系爭
    土地上興建房屋占用居住使用，又未支付任何報酬，自以行
    使地上權意思而占有使用系爭土地，被告等繼受取得系爭建
    物之事實上處分權，並在系爭建物居住使用迄今，已因時效
    取得地上權」云云。惟查自認係就他造主張之事實不否認真
    正而言，上訴人於97年12月10日民事答辯狀之陳述係本於己
    意所為之主張，非對被上訴人主張之事實為承認，自無撤銷
    自認之問題，且依民事訴訟法第279條第3項之規定「自認之
    撤銷，除別有規定外，以自認人能證明與事實不符或經他造
    同意者，始得為之」，上訴人除於原審答辯狀上開主張外，
    並由戊○○向台中縣政府提出檢舉，請求台中縣政府撤銷被
    上訴人承領系爭土地之資格，此有檢舉函在卷可參，倘上訴
    人認為上開陳述係屬錯誤，自應向台中縣政府撤回檢舉，表
    明檢舉錯誤，然迄今上訴人並無撤回檢舉之表示，上訴人顯
    然未認為上開陳述係屬錯誤，因此縱認上訴人上開陳述係屬
    自認，亦無撤銷自認之適用。
  4.又依戶籍謄本之記載，李桐不識字，以當時民智未開，李桐
    是否了解「地上權」之意思，並進而有「行使地上權之意思
    而占用系爭土地」？顯屬可疑！況依上訴人自承李桐為系爭
    土地毗鄰之498地號土地之所有人之一，以系爭土地上之建
    物均未辦理保存登記，可知系爭土地上之建物於興建之初，
    並未先向建築管理機關申請土地複丈，確定界址，李桐或因
    誤認系爭土地為498地號土地，誤以為其有所有權而建屋，
    或如其所自承明知系爭土地為公有土地（見  鈞院99年8月
    12日筆錄），其得以公地放領而取得所有權而占有系爭土地
    ，實難以客觀上有占有之事實，即認上訴人等及李桐主觀上
    係以行使地上權之意思而占有系爭土地。
三、原審因之斟酌兩造之攻擊防禦方法，認上訴人無法舉證證明
    其等占有之正當權源及其等之被繼承人李桐於興建房屋占有
    系爭土地係基於行使地上權之意思，亦無證據證明上訴人等
    人係基於行使地上權之意思而繼續占有系爭土地，因之判決
    准予被上訴人拆屋還地之請求並駁回上訴人反訴之請求，上
    訴人不服原判決提起上訴，並聲明求為：(一)原判決關於本訴
    及反訴部分均廢棄；(二)被上訴人在第一審所提起之本訴部分
    應予駁回。(三)被上訴人應容認上訴人就坐落台中縣大肚鄉○
    ○段497號土地全部共同向台中縣清水地政事務所申請時效
    取得地上權登記。(四)第一、二審本訴及反訴之訴訟費用由被
    上訴人負擔。被上訴人則答辯聲明：駁回上訴，第二審訴訟
    費用由上訴人負擔。
四、兩造不爭執之事實如下：
  (一)系爭土地，係被上訴人於52年6月11日以放領為登記原因登
    記為所有權人，放領前係台灣省政府所有。
  (二)依原審囑託清水地政事務所於98年4月3日鑑測，鑑定圖所示
    A1-A10之地上物均坐落於系爭土地上，其位置、面積如原審
    鑑定圖（即原審判決附圖）所示。
  (三)上開鑑定圖所示A1-A10之地上物，均為訴外人李桐自日據時
    期陸續興建，並移轉其事實上之處分權予上訴人等4人。其
    中A1房屋之事實上處分權由上訴人甲○○受讓取得、A2-A6
    房屋之事實上處分權由上訴人戊○○、乙○○、甲○○及丙
    ○○各受讓取得1/4；A7、A8房屋之事實上處分權由上訴人
    戊○○受讓取得。A9、A10之地上物事實上處分權由上訴人
    戊○○、乙○○、甲○○、丙○○各受讓取得1/4。
  (四)上訴人戊○○曾於97年12月4日向台中縣政府提出檢舉函，
    內容略以：系爭土地係李桐於21年間向曾溪埕所購置，於35
    年10月1日設籍於系爭土地上之建物（台中縣大肚鄉○○路
    52巷1號），由上訴人兄弟居住迄今。被上訴人非系爭土地
    之實際使用人不具備承領公地之資格，上訴人兄弟方係實際
    使用人等語。
  (五)上訴人4人於98年1月間向台中縣清水地政事務所就系爭土地
    申請時效取得地上權登記，業經台中縣清水地政事務所99年
    8月5日以清登駁字第209號駁回該案在案。
五、法院之判斷：
  (一)被上訴人主張系爭土地為被上訴人所有，上訴人等單獨及共
    同取得事實上處分權之地上物占用系爭土地如原審判決附圖
    所示A1～A10所示、另A9-A10間築有如台中縣清水地政事務
    所99.5.21.鑑定書（下稱附圖）所示A面積2.83平方公尺之
    圍牆等情，業據被上訴人提出土地登記簿謄本為證，復經原
    審及本院會同兩造到場履勘，並囑託台中縣清水地政事務所
    測量屬實，並製有履勘筆錄及台中縣清水地政事務所98.4.3
    及99.5.21.鑑定圖附卷可憑，且為上訴人等所不爭執，堪信
    為真正。
  (二)按土地法第59條第2項規定之調處，係地政機關對於土地權
    利關係人，就其權利有爭執時所為之處理辦法，其性質與耕
    地三七五減租條例第26條所稱之調處不同，故當事人於土地
    權利有爭執時，縱未經地政機關之調處而逕行起訴，亦難謂
    其起訴為違法；又占有人於土地所有人主張其為無權占有，
    起訴請求其拆屋還地之前，如並未以其已因時效而取得地上
    權登記請求權，向該管地政機關聲請為地上權之登記，經地
    政機關受理；迨土地所有人起訴後，始以其有此事由資為抗
    辯，法院固無須就占有人是否具備時效取得地上權之要件，
    為實體上裁判。惟占有人倘於該訴訟繫屬中提起反訴，請求
    確認其地上權登記請求權存在及命所有人容忍其辦理地上權
    登記，且其提起反訴於程序上並無不合，法院自應就其為訴
    訟標的之法律關係存否，為實體上裁判，最高法院52年度台
    上字第1123號、88年度台上字第404號裁判意旨均可供參照
    。故本件上訴人雖係於被上訴人提起拆屋還地之訴訟後，方
    始向地政機關提出申請，亦不得謂其起訴為違法，故本院仍
    應就上訴人主張之事實，為實體上之裁判，被上訴人指上訴
    人之反訴並非適法，尚非可採。
  (三)按當事人主張有利於己之事實者，就其事實有舉證之責任。
    民事訴訟法第277條前段定有明文；又因時效完成而取得地
    上權或地上權登記請求權者，必須以行使地上權之意思而占
    有他人之土地為首要之成立要件，而占有他人土地，雖可能
    係以行使地上權之意思占有，亦可能係以取得土地所有權之
    意思占有，也可能只是單純之使用土地，而無任何行使權利
    之意思。是占有土地之人，尚不得僅憑占有之事實，主張其
    占有即係以行使地上權之意思為之，而應就其係以行使地上
    權之意思占有之事實，另舉證證明之；此項行使地上權之意
    思，依民法第944條第1項規定，既不在「推定」之列，即須
    由占有人負證明之責。最高法院83年度台上字第2254號、86
    年度台上字第619號裁判意旨均可供參照。
  (四)被上訴人主張：上訴人占有系爭土地之事實，已為上訴人所
    不爭執並經測量屬實，上訴人主張：訴外人李桐建屋之初即
    係基於行使地上權之意思而占用系爭土地，上訴人等為其繼
    受人亦基此意思而占用系爭土地，為有權占有一節，為其有
    利之事實，依前開說明，自應由上訴人就其等及李桐占用之
    初係以行使地上權之意思而占用之有利事實，負舉證之責任
    。上訴人固提出土地登記簿謄本、建築改良物勘查結果通知
    書、台中縣地方稅務局房屋稅籍證明書等為證，並聲請原審
    向台中縣地方稅務局沙鹿分局函調系爭地上物之稅籍登記、
    稅籍移轉資料、房屋平面圖及起課房屋稅時之明細等資料，
    但各該稅籍資料僅能證明系爭未經保存登記之建物何時課徵
    房屋稅，無法證明其占有土地之權源及目的為何。上訴人雖
    又抗辯：李桐於占有之初已明知系爭土地係公有土地，且未
    支付任何報酬，上訴人等人亦從未收到497號土地之地價稅
    ，可見李桐自始即係基於行使地上權之意思而占有系爭497
    號土地，並由其等基於行使地上權之意思繼續占有系爭土地
    等語。然查：
  1.上訴人雖以：系爭A1-A10之建物及本院附圖所示A部分之圍
    牆，並無證據足以證明係於何時所建蓋，故主張以前開房屋
    之課稅日期為作為各地上房屋興建之時間（本院卷第99頁）
    ，並以系爭第497號土地之地目，原雖屬旱地（屬農地）
    ，但於69.9.22.即經台中縣政府編定公告為「鄉村乙種建築
    用地」，故自斯時起，系爭土地即無時效取得地上權登記審
    查要點第3點第(四)所定不得申請時效取得地上權登記之事由
    存在（按依該審查要點3點之(四)：修正前農業發展條例第3條
    所11款所稱之耕地，不得申請時效取得地上權登記）；是以
    上訴人時效取得地上權之時點，應自69.9.23.起算，至89.9
    .23.上訴人即得請求為地上權之登記等語。然上訴人戊○○
    於原審97年12月10日言詞辯論期日已到庭自陳：「系爭房屋
    及坐落之基地是我父親李桐向人購買的，購買後由我父親增
    建牛棚等，其父親死後由其等繼承」（原審卷一第16頁反面
    ）；衡情戊○○係民國19年出生，於系爭建物於46年、64年
    間開始設籍課徵房屋稅時，早已成年，就其等占有系爭土地
    之目的為何，衡情並無不知之理，倘其等於其父李桐於65.3
    .15.死亡時，係以行使地上權之意思而占有系爭土地，則其
    何有可能於前開言詞辯論期日陳稱：該土地係其父向他人買
    受而以所有之意思，由其等建屋占有使用中？甚至於97年12
    月4日亦以其個人名義向台中縣政府提出檢舉函（見原審卷
    一第27-28頁），並以被上訴人非系爭土地之實際使用人不
    具備承領公地之資格，上訴人兄弟方係實際使用人，而請求
    台中縣政府撤銷被上訴人之承領？（檢舉函見原審卷一第27
    -28頁）此外，系爭建物均屬未經保存登記之建物，故於建
    蓋之初，並未先向地政機關申請土地複丈，以確定界址，再
    參以上訴人主張：李桐係於日本昭和7年1月5日（即21年1月
    5日）向曾溪亭購買鄰地同段第498地號土地應有部分128分
    之20，則上訴人及訴外人李桐占用系爭土地，其占有之初，
    不無可能係因誤認系爭土地為其所有而予占用，故尚難以單
    憑其等有占有之事實，即逕行認定訴外人李桐及上訴人等人
    係以行使地上權之意思而占用系爭土地。
  2.再查，上訴人雖又以其等於97.12.10.之答辯狀稱「本件…
    497 號土地係被告戊○○之父親李桐於民國21年向瑞井村民
    曾水溝之父親曾溪埕所買受，後來李桐於35.10.1.設籍於該
    筆土地上之建物，之後門牌整編為瑞井路52巷52巷1、2、3
    號，被告自戊○○與兄弟自此居住於瑞井路52巷1、2、3號
    三合院房屋內，在此居住已經近80年之久」等語，係屬錯誤
    ，請求撤銷上開之自認，且因上開陳述不利於共同訴訟人，
    依法亦不生自認之效力云云。然依上訴人所提土地登記簿之
    記載，雖足知李桐向曾溪埕所買受者係498號土地之應有部
    分，而系爭497號土地於放領之前則屬公有土地，並無買賣
    之情，故上訴人上述答辯狀此部分之事實主張，確實有誤而
    得更正之。但就答辯狀其餘之主張：「系爭土地土地始終為
    被告等居住使用，最近聽聞系爭土地之所有權為原告丁○○
    所有，錯愕不已，經申請土地謄本方知，系爭土地於50年曾
    辦理公地放領並由原告所承領，但原告使用之地號為系爭土
    地相鄰之瑞井段498地號，並非系爭土地之實際使用人，原
    告確實不具備承領系爭土地之資格，蓋被告戊○○兄弟方係
    系爭土地之實際使用人，也才是真正的具備承領資格…」（
    參原審卷一第24頁答辯狀事實理由欄二所載），則無證據證
    明其等此部分之事實上主張有何錯誤之處，自仍屬其等訴訟
    上之陳述。上訴人丙○○固又稱：戊○○、乙○○及甲○○
    三人之上開陳述，不利於共同訴訟人，故不生效力云云。然
    共同訴訟人中一人所為之行為，是否有利或不利於共同訴訟
    人者而言，應依其行為當時，就形式上觀察之，有利或不利
    於共同訴訟人者而言，非謂經法院審理結果，有利者其效力
    及於共同訴訟人，不利者其效力不及於共同訴訟人（最高法
    院台上字第1930號判例）。經核，依上訴人戊○○、乙○○
    及甲○○等三人於97.12.10.答辯狀理由二之記載之所陳：
    「原告（即被上訴人）承領系爭土地並無合法權利基礎，行
    政機關或因疏失而錯誤放領予原告，倘經撤銷，原告請求權
    不存在…，」，依上訴人一方面主張被上訴人因承領取得之
    所有權並不合法，請求法院俟行政機關作成之決定確定後，
    為適法之判決，他方面，上訴人戊○○於97.12.4.又即以同
    一理由向台中縣政府請求撤銷被上訴人之承領，且迄未撤回
    對台中縣政府之聲請，由其等上開答辯狀理由二之形式觀之
    ，應認其主張被上訴人請求權不存在，係有利於上訴人全體
    ，況上開檢舉函係戊○○訴訟外之陳述，本足供為訴訟上之
    證據資料參考使用。本件由上訴人戊○○等人前開97.12.10
    答辯狀理由二之記載，足證李桐縱明知系爭土地係公有土地
    而予建屋使用，亦無法排除其占有之初，亦出於日後可藉由
    放領而取得系爭土地所有權之意思，即基於單純無權占有之
    意思而在系爭土地建屋使用，從而李桐於占有之初及上訴人
    繼承後固未取得地價稅之通知，且未支付任何使用土地之報
    酬，亦不能因此即推論李桐及上訴人是基於行使地上權之意
    思而占有系爭土地。是故，上訴人主張以行使地上權之意思
    ，和平、公然、繼續占用系爭土地達20年以上，符合時效取
    得地上權之要件，並以之為辯對抗被上訴人基於所有權之請
    求，尚難採信。
  3.又上訴人既無法舉證證明李桐及其等係基於行使地上權之意
    思而占有系爭土地，徒以占有之外觀事實，主張其等已時效
    取得地上權而反訴訴請被上訴人應容認其等就系爭土地共同
    向台中縣清水地政事務所申請時效取得地上權登記，核屬無
    理由應予駁回。
六、按所有人對於無權占有或侵奪其所有物者，得請求返還之。
    對於妨害其所有權者，得請求除去之。有妨害其所有權之虞
    者，得請求防止之，民法第767條定有明文。系爭土地為被
    上訴人所有，遭上訴人分別或共同占用如原審附圖所示A1～
    A10部分及本院附圖所示A部分之土地，並在其上或搭建建物
    或建築圍牆或栽種盆栽等地上物、但上訴人並未能舉證證其
    等有合法之占有權源，復未能舉證證明已符合時效取得地上
    權之要件，從而，被上訴人本於所有人之地位，依所有權之
    法律關係，請求上訴人等拆屋還地，自屬有據，且被上訴人
    請求上訴人拆屋還地，乃其權利之正當行使，並非以損害他
    人為其目的，不生權利濫用或違反誠信原則之問題。原審因
    之准許其請，並就本訴部分依被上訴人之聲請為附條件假執
    行之宣告，並無不合（惟其原判決主文第三項命上訴人戊○
    ○、乙○○、甲○○、丙○○四人拆除地上物部分，包括清
    水地政事務所99年5月21日鑑定圖所示A部分面積二點八三平
    方公尺之圍牆在內，理由詳程序事項二）。至反訴部分，因
    上訴人就其反訴主張之事實，亦未能舉證證明屬實，原審因
    之駁回其等反訴之請求，亦無不合，上訴意旨仍執前詞，求
    予將原判決予以廢棄改判核屬無據，其本訴、反訴之上訴均
    無理由，應併予駁回。
七、本件判決之基礎已臻明確，兩造其餘之攻擊防禦方法及舉證
    ，核與判決結果不生影響，無逐一論述之必要，併此敘明。
據上論結：本件上訴為無理由，依民事訴訟法第四百四十九條第
一項、第七十八條、判決如主文。
中    華    民    國    99    年    9     月    7     日
                民事第二庭    審判長法  官  邱森樟
                                    法  官  翁芳靜
                                    法  官  謝說容
以上正本係照原本作成。
如對本判決上訴，須於收受判決送達後20日內向本院提出上訴書
狀，其未表明上訴理由者，應於提出上訴後20日內向本院提出上
訴理由書（須按他造人數附具繕本）。
上訴時應提出委任律師為訴訟代理人之委任狀。具有民事訴訟法
第466條之1第1項但書或第2項之情形為訴訟代理人者，另應附具
律師及格證書及釋明委任人與受任人有該條項所定關係之釋明文
書影本。如委任律師提起上訴者，應一併繳納上訴審裁判費。
                                    書記官  胡美娟

中    華    民    國    99    年    9     月    8     日
                                                      Ｖ

司法院資訊處製作；財團法人民間司法改革基金會備份。
